【裁判字號】    98,交聲,1657
【裁判日期】    981217
【裁判案由】    聲明異議
【裁判全文】
臺灣彰化地方法院交通事件裁定        98年度交聲字第1657號
原處分機關
即移送機關  交通部公路總局臺中區監理所彰化監理站
異  議  人
即受處分人  甲○○
上列受處分人因違反道路交通管理處罰條例案件，對於交通部公
路總局臺中區監理所彰化監理站民國98年10月27日所為之處分（
彰監四字第裁64-I00000000號裁決書），聲明異議，本院裁定如
下：
    主  文
原處分撤銷。
甲○○汽車駕駛人，駕駛汽車經測定酒精濃度超過規定標準，吊
扣機車駕駛執照拾貳個月，並應接受道路交通安全講習。
    理  由
一、原處分機關略以：異議人即受處分人甲○○於民國（下同）
    96年9月26日凌晨3時41分許，騎乘車牌號碼TVL-506號輕型
    機車，行經彰化縣彰化市○○路230號前，經警方攔檢實施
    酒測，測得呼氣酒精濃度達每公升0.74毫克，超過規定標準
    ，為警當場掣單舉發，乃依道路交通管理處罰條例第35 條
    第1項第1款、第24條第1項第2款規定，裁處受處分人罰鍰新
    臺幣（下同）45,000元、吊扣駕駛執照12個月，並施以道安
    講習之處分。又按刑事訴訟法所規定之緩起訴處乃附條件之
    不起訴處分，本質上為不起訴處分之一種，此觀該法第256
    條之規定自明，至檢察官為不起訴處分時，依刑事訴訟法第
    253條之2第1項規定，對被告所為之指示及課予之負擔，乃
    屬一種特殊之處遇措施，並非刑罰。故刑事案件經檢察官為
    緩起訴處分確定後，視同不起訴處分確定，依行政罰法第26
    條規定，得為行政裁罰，並無異議人所指「一事不二罰」原
    則之適用，原處分應無不合等語。
二、異議意旨略以：異議人酒駕違規案件，業經地檢署檢察官依
    職權為緩起訴處分，並諭知異議人向指定機關提供50小時之
    義務勞動服務後，業經異議人於97年2月13日至97年6月12日
    止履行完畢。惟監理機關又依道路交通管理處罰條例第35條
    第1項第1款裁處異議人45,000元之罰鍰，有違行政罰法第26
    條「一事不二罰」之立法意旨，爰請求撤銷有關罰鍰部分，
    為此提出本件聲明異議等語。
三、按汽車駕駛人飲用酒類或其他類似物後，其吐氣所含酒精濃
    度超過每公升0.25毫克者，不得駕車，道路交通安全規則第
    114條第2款定有明文。又汽車駕駛人，駕駛汽車經測試檢定
    酒精濃度超過規定標準者，處15,000元以上60,000元以下罰
    鍰，並當場移置保管該汽車輛及吊扣其駕駛執照1年，道路
    交通管理處罰條例第35條第1項第1款規定甚明；另依同條例
    第24條第1項第2款之規定，並應接受道路交通安全講習。再
    依道路交通安全規則第2條第1款所定，汽車指在道路上不依
    軌道或電力架線而以原動機行駛之車輛（包括機器腳踏車）
    ，故機車駕駛人亦應依上揭規定為之。惟按94年2月5日公布
    ，95年2月5日施行之行政罰法第26條規定：「一行為同時觸
    犯刑事法律及違反行政法上義務規定者，依刑事法律處罰之
    。但其行為應處以其他種類行政罰或得沒入之物而未經法院
    宣告沒收者，亦得裁處之。前項行為如經不起訴處分或為無
    罪、免訴、不受理、不付審理之裁判確定者，得依違反行政
    法上義務規定裁處之。」其所揭示之所謂「一事不二罰」原
    則，探究其立法目的，無非以一行為同時觸犯刑事法律及違
    反行政法上義務規定時，由於刑罰與行政罰同屬不法行為之
    制裁，而刑罰之懲罰作用較強，依刑事法律處罰即足資警惕
    ，實無一事二罰再處行政罰之必要，但罰鍰以外之沒入或其
    他種類行政罰，因兼具維護公共秩序之作用，為達行政目的
    ，行政機關仍得併予裁處。
四、經查：
  (一)受處分人於96年9月26日凌晨3時41分許，因酒後騎乘車牌
      號碼TVL-506號輕型機車，行經彰化縣彰化市○○路230號
      前，因發生交通事故，經據報前來處理之員警實施酒測，
      測得其呼氣酒精濃度為每公升0.74毫克，超過規定標準，
      而為警舉發一情，為受處分人所不爭執，並有彰化縣警察
      局彰警交字第I00000000號舉發違反道路交通管理事件通
      知單及原處分機關98年10月27日彰監四字第裁64-I000000
      00號號裁決書各1份在卷可稽。是受處分人於上開時、地
      確有本件舉發所指之違規行為無誤。又受處分人上開酒後
      駕車行為，同時觸犯刑法第185條之3之公共危險罪，業經
      臺灣彰化地方法院檢察署檢察官於96年12月27日以96年度
      速偵字第10211號為緩起訴處分，緩起訴處分內容為：「
      緩起訴期間為1年，被告並應於緩起訴處分確定後4月內，
      依通知向本署定機關提供50小時之義務勞動服務。」，而
      受處分人業已於97年6月12日履行義務勞務完畢，嗣於98
      年2月12日緩起訴期滿未經撤銷緩起訴處分而實質確定等
      情，有前揭緩起訴處分書、臺灣高等法院被告前案紀錄表
      各1份在卷可稽，是受處分人已依前開緩起訴處分諭知之
      內容履行完畢且緩起訴未經撤銷一節，洵可確定。
  (二)按檢察官依刑事訴訟法第253條之2第2項規定為緩起訴處
      分，課以被告金錢給付、勞務提供及處遇措施者，受處分
      人係履行檢察官為緩起訴處分命令，此等命令名義上雖非
      刑罰，仍是一種特殊的處遇措施，會產生未經裁判即生終
      局處理案件之實質效果，性質上已係實質的制裁，造成被
      告財產減少、自由及人性尊嚴限制或義務增加等權利生不
      利的影響，故應得其同意，是此類「特殊的處遇措施」性
      質上當屬干預人民自由之處分，實與刑事制裁無異。本件
      受處分人上開酒後駕車行為，係一行為同時觸犯刑事法律
      及違反行政法上義務規定，是於觸犯刑法第185條之3之罪
      嫌既經檢察官為緩起訴處分確定，即緩起訴期間為1年，
      受處分人並應依緩起訴處分書之內容提供50小時義務勞動
      ，該「受處分人提供50小時之義務勞動」雖非刑法所定之
      刑罰，然其實已對受處分人名譽、心理、自由及財產等產
      生相當制約，應可認實質該當行政罰第26條第1項所指「
      依刑事法律」之處罰。又檢察官課受處分人以上之負擔，
      性質上可謂實質上制裁，且造成受處分人權利受限制影響
      ，則受處分人上開違反刑事法律禁止規範之犯罪事實既已
      明確，僅因檢察官採取緩起訴處分之替代性刑事處遇手段
      ，未將該案逕起訴或聲請簡易判決處刑，致其後適用之刑
      事程序有所區別，然就受處分人仍負有一定之義務觀察，
      其如未在上開指定期間內確實履行義務，依刑事訴訟法第
      253條之3第1項第3款之規定，受處分人將遭受撤銷緩起訴
      處分之不利益；反之，倘其確實遵守並履行各項緩起訴條
      件，除非合於刑事訴訟法第260條所定情形之一，否則受
      處分人即無再就同一案件遭受刑事訴追之虞。從而，受處
      分人已因此前開緩起訴處分而剝奪其自由權，而上開義務
      給付義務亦具有強制性、懲罰性，雖不若易科罰金係以支
      付金錢作為自由刑之替代，惟經由緩起訴處分條件之履行
      使其免於遭檢察官發動起訴程序，仍具有替代刑罰之效果
      ，廣義而言，應屬實質制裁，而有行政罰法第26條第1項
      「一事不二罰」規定之適用。況刑事被告如經法院循審判
      程序判處罰金或得以易科罰金之拘役或有期徒刑，均得以
      援用行政法罰第26條第1項之規定，免於處以行政秩序罰
      之雙重不利益；至於藉由緩起訴處分而節省司法資源者，
      在基於實質懲罰目的而其財產權遭受剝奪之餘，卻仍需繳
      納一定金額之行政罰鍰，其結果勢必降低刑事被告接受緩
      起訴處分之意願，而反噬緩起訴處分替代繁複刑事審判程
      序之制度性機能。準此以言，行政罰法第26條第2項既未
      將緩起訴處分列舉其中，本於「例外規定從嚴解釋」之法
      理及前揭說明，自不能將條文中「不起訴處分」之範圍，
      擴及於性質顯不相同之「緩起訴處分」。而道路交通管理
      處罰條例第35條規定之裁處，含有罰鍰及吊扣駕照，分屬
      行政罰法中之裁罰，有對於過去違反義務行為處罰之「秩
      序罰」（指罰鍰），以及對於預防將來再犯危險之「管制
      罰」（指吊扣駕照）；前者對於過去義務違反而為秩序罰
      之目的，與刑事制裁酒醉駕車所欲達到保護交通安全之目
      的相同，二者既為相同之目的，則處以較重之刑事制裁為
      已足，自無重複處罰行政罰之必要。
  (三)綜上所述，經檢察官為緩起訴處分而已受有實質制裁之行
      為，如同時違反行政法上義務之規定，因已受有實質制裁
      ，此時行政機關若另行依法行政裁罰，無異一罪二罰，因
      此參酌行政罰法第26條之立法意旨，違反行政法上義務之
      行為，若同時亦經檢察官另為緩起訴處分時，行政機關應
      不得就同一行為，再為與刑罰相類之罰鍰處分。從而，本
      件受處分人所受之具體緩起訴處分內容即向臺灣彰化地方
      法院檢察署指定之機關提供50小時之義務勞務，與前揭規
      定之不起訴處分應非相當。故本件既已依懲罰作用較強之
      刑事法律制裁，即無再依行政法為相同處罰之必要（臺灣
      高等法院臺中分院97年度交抗字第1044號、第1141號、98
      年度交抗字第981號裁定意旨參照）。原處分機關以檢察
      官為緩起訴處分時命被告所為之指示及課予之負擔，乃屬
      一種特殊之處遇措施，並非「刑罰」，而認本件並無一事
      不二罰適用之問題，原處分機關仍得就受處分人違反行政
      法上義務裁罰之，容有未洽，本件受處分人之聲明異議為
      有理由，自應由本院將原處分撤銷。又本件受處分人就原
      處分吊扣駕駛執照及施以道安講習部分，雖未聲明異議，
      然因酒後駕車僅有一交通違規行為，且有關其處罰效果之
      罰鍰、吊扣駕駛執照與施以道路交通安全講習等與該交通
      違規行為是否存在，均無從分離，本院自應就原處分全部
      加以審理（臺灣高等法院暨所屬法院98年法律座談會刑事
      類提案第23號研討結果參照），而其中關於吊扣駕照之部
      分，依道路交通管理處罰條例第68條之規定，應僅限於「
      吊扣」其違法或違規當時所駕駛車輛之駕駛執照，不再吊
      扣其持有各級車類之駕駛執照（臺灣高等法院暨所屬法院
      97年法律座談會刑事類提案第40號研討結果參照），是本
      件應吊扣受處分人之機車駕駛執照，此部分原處分機關裁
      決書未指明吊扣駕駛執照之種類，亦有未當，併予指明。
      從而，本件異議為有理由，原處分應予以撤銷，並諭知如
      主文第二項所示之處罰。
五、據上論斷，應依道路交通管理處罰條例第87條第2項、道路
    交通案件處理辦法第20條前段，裁定如主文。
中    華    民    國    98    年    12    月    17    日
                  交通法庭        法  官  黃玉齡
以上正本證明與原本無異。
如不服本裁定，應於裁定送達後5日內向本院提出抗告狀 (須附
繕本 )。
中    華    民    國    98    年    12    月    17    日
                                  書記官  黃鏽金


司法院資訊處製作；財團法人民間司法改革基金會備份。
